ACORDAO-COMPLETO-2314269

ACÓRDÃO 3705/2019 ATA 18/2019 - SEGUNDA CÂMARA

VISTOS, relatados e discutidos estes autos de Recurso de Reconsideração interposto por Floriano Pastore Júnior, ex-Presidente da Fundação de Estudos e Pesquisas em Administração  (Fepad) , contra o Acórdão 3230/2017-TCU-Segunda Câmara que, em sede de Tomada de Contas Especial, julgou irregulares suas contas e o condenou ao pagamento do débito apurado nos autos e ao pagamento da multa prevista no art. 57 da Lei 8.443/1992, no valor de R$ 100.000,00 (cem mil reais) , diante da omissão no dever de prestar contas do termo de concessão e aceitação de apoio a projeto de pesquisa científico-tecnológica assinado em 2/12/2004 para a implantação de sistema inovador de transporte de cana-de-açúcar via teleférico removível;
ACORDAM os Ministros do Tribunal de Contas da União, reunidos em sessão de 2ª Câmara, diante das razões expostas pelo Relator, com fundamento nos arts. 32 e 33 da Lei 8.443/1992, em:
9.1. conhecer do Recurso de Reconsideração interposto por Floriano Pastore Júnior para, no mérito, negar-lhe provimento;
9.2. dar ciência desta deliberação ao recorrente;
9.3. arquivar o presente processo.

Recurso de Reconsideração foi interposto por Floriano Pastore Júnior, ex-Presidente da Fundação de Estudos e Pesquisas em Administração (Fepad) contra o Acórdão 3230/2017  2ª Câmara que, em sede de Tomada de Contas Especial, julgou irregulares suas contas e o condenou ao pagamento do débito apurado nos autos e ao pagamento da multa prevista no art. 57 da Lei 8.443/1992, no valor de R$ 100.000,00 (cem mil reais), diante da omissão no dever de prestar contas do termo de concessão e aceitação de apoio a projeto de pesquisa científico-tecnológica assinado em 2/12/2004 para a implantação de sistema inovador de transporte de cana-de-açúcar via teleférico removível,

Segunda Câmara

Conselho Nacional de Desenvolvimento Científico e Tecnológico.

3. Interessados/Responsáveis/Recorrentes:
3.1. Responsáveis: Cristiano Rene Smidt (CPF XXX.109.021-XX); Floriano Pastore Júnior (CPF XXX.424.651-XX); Fundação de Estudos e Pesquisas em Administração (CNPJ 74.180.340/0001-88).
3.2. Recorrente: Floriano Pastore Júnior (CPF XXX.424.651-XX).

13.1. Ministros presentes: Ana Arraes (Presidente), Augusto Nardes, Aroldo Cedraz (Relator) e Raimundo Carreiro.
13.2. Ministro-Substituto presente: André Luís de Carvalho.

ACORDAO-COMPLETO-2546886

Acórdão de Relação 4313/2022 - Segunda Câmara

Acórdão de Relação

ACORDAO-COMPLETO-2521106

Acórdão de Relação 430/2022 - Segunda Câmara

FLORIANO PASTORE JUNIOR

AROLDO CEDRAZ

Ministro-Substituto André Luís de Carvalho.

Adoto como Relatório a instrução elaborada por auditor da Secretaria de Recursos (peça 62, p. 1-8) , a qual contou com a anuência do corpo diretivo da unidade técnica (peças 63-64) e do Ministério Público junto ao Tribunal (peça 65) :
"INTRODUÇÃO
1.	Trata-se de recurso de reconsideração (peça 51) interposto por Floriano Pastore Júnior, à época dos fatos presidente da Fundação de Estudos e Pesquisas em Administração  (Fepad) contra o Acórdão 3230/2017-TCU-Segunda Câmara (peça 32) , relatado pelo ministro-substituto André Luís de Carvalho.
1.1. Reproduz-se integralmente o teor do dispositivo da decisão impugnada:
ACORDAM os Ministros do Tribunal de Contas da União, reunidos em Sessão da Segunda Câmara, diante das razões apresentadas pelo Relator, em: 
9.1. excluir a responsabilidade do Sr. Cristiano René Smidt e da Fundação de Estudos e  Pesquisas em Administração (Fepad) na presente relação processual;  
9.2. julgar irregulares as contas do Sr. Floriano Pastore Júnior, com fundamento nos arts. 1º inciso I, 16, inciso III, alíneas "a", "b" e "c", e 19, caput, da Lei nº 8.443, de 1992, para condenálo ao pagamento das quantia de R$ 396.051,20 (trezentos e noventa e seis mil e cinquenta e um reais e vinte centavos) , atualizada monetariamente e acrescida de juros de mora, calculados desde 3/12/2004 até a data da efetiva quitação, fixando-lhe o prazo de 15 (quinze) dias, a contar da notificação, para que comprove perante o Tribunal (art. 214, III, "a", do RITCU) , o recolhimento da referida quantia aos cofres do Conselho Nacional de Desenvolvimento Científico e Tecnológico, na forma da legislação em vigor; 
9.3. aplicar ao Sr. Floriano Pastore Júnior a multa prevista no art. 57 da Lei nº 8.443, de 1992, no valor de R$ 100.000,00 (cem mil reais) , fixando-lhe o prazo de 15 (quinze) dias, a contar da notificação, para que comprove, perante o Tribunal (art. 214, III, "a", do RITCU) , o recolhimento da referida quantia aos cofres do Tesouro Nacional, atualizada monetariamente na forma da legislação em vigor; 
9.4. autorizar, caso requerido, nos termos do art. 26 da Lei nº 8.443, de 1992, e do art. 217 do RITCU, o parcelamento das dívidas constantes deste Acórdão em até 36 (trinta e seis) parcelas mensais e sucessivas, sobre as quais incidirão a atualização monetária e os correspondentes acréscimos legais, esclarecendo ao responsável que a falta de pagamento de qualquer parcela importará no vencimento antecipado do saldo devedor, sem prejuízo das demais medidas legais; 
9.5. autorizar, desde logo, nos termos do art. 28, II, da Lei nº 8.443, de 1992, a cobrança judicial das dívidas constantes deste Acórdão, caso não atendidas as notificações;  
9.6. determinar que o Conselho Nacional de Desenvolvimento Científico e Tecnológico observe as suas normas internas sobre a concessão de apoio a projeto de pesquisa científicotecnológica, fazendo constar, dos respectivos processos administrativos, os pareceres dos órgãos de assessoramento em subsídio à decisão da diretoria executiva; 
9.7. dispensar a unidade técnica de promover o monitoramento da determinação indicada no item 9.6 deste Acórdão; e 
9.8. encaminhar cópia do presente Acórdão, bem como do Relatório e da Proposta de Deliberação que o fundamenta, à Procuradoria da República no Distrito Federal, nos termos do art. 16, § 3º, da Lei nº 8.443, de 1992, para o ajuizamento das ações penais e civis cabíveis, à 2ª Vara Cível de Brasília do Tribunal de Justiça do Distrito Federal e Territórios (TJDFT) , tendo em vista o Processo nº 2009.01.1.123272-6 que trata da liquidação da Fundação de Estudos e Pesquisas em Administração (Fepad) , e ao Conselho Nacional de Desenvolvimento Científico e Tecnológico, para ciência e eventuais providências. 
HISTÓRICO
2. O Conselho Nacional de Desenvolvimento Científico e Tecnológico (CNPq) instaurou tomada de contas especial (TCE) ante a ocorrência de omissão no dever de prestar contas do termo de concessão e aceitação de apoio a projeto de pesquisa científico-tecnológica assinado em 2/12/2004 (peça 1, p. 37-59) para a implantação de sistema inovador de transporte de canadeaçúcar via teleférico removível. Responsabilizaramse precariamente pela ocorrência os seguintes dirigentes da entidade: Floriano Pastore Júnior, presidente entre 20/7/2004 a 23/10/2007, e Cristiano René Smidt, diretor administrativo-financeiro.
3. Ouvido Floriano Pastore Júnior mediante sua citação, o Tribunal entendeu que o responsável não apresentou tempestivamente a prestação de contas nem justificou a sua omissão inicial e não logrou comprovar a boa e regular aplicação dos recursos recebidos na medida em que se constatou mediante vistoria a completa frustração dos objetivos pactuados, a alteração do objeto sem o consentimento da concedente, a inoperância do protótipo apresentado, inacabado mesmo passados três anos e meio do início do projeto e instalado em local diverso do previsto.
4. Ademais disso, segundo o contido no parecer técnico elaborado no âmbito CNPq trazido à peça 1, p. 224238, teria sido desmontado o protótipo que estaria instalado na aludida propriedade privada em Brasília, sem qualquer consulta ao CNPq sobre os subsequentes procedimentos para a preservação do patrimônio, que teria de ser transferido à entidade concedente, conforme previsto no termo de aceitação do auxílio financeiro assinado pelo responsável. 
5. O responsável reconheceu a irregular aplicação dos R$ 137.000,00 em despesas administrativas da Fepad e, conquanto tenha alegado haver tentado restituí-los ao CNPq, não apresentou documento disso comprobatório. 
6. Conseguintemente, proferiu-se a decisão supratranscrita, cujos itens 9.2, 9.3 e 9.5 dizem respeito ao responsável.
7. Diante disso, vem ele interpor o recurso ora examinado (peça 51) para, no essencial, pedir à Corte que dele conheça, dê-lhe efeito suspensivo e, sucessivamente:
a)	reforme a decisão de sorte a julgar as contas especiais regulares, com a consequente elisão tanto da condenação a ressarcir o erário como da sua punição mediante aplicação de multa;
b)	não acolhido o pedido precedente, defira pedido de "sobrestamento da presente tomada de contas" para a feitura de análise pelo CNPq de "relatório apresentado" relativo ao "Projeto Teleférico Arraes".
ADMISSIBILIDADE   
8. Reputa-se acertado o exame da admissibilidade do recurso trazido à peça 52, em que se propõe dele conhecer e suspender os subitens 9.2, 9.3 e 9.5 da decisão combatida.  O seu relator, ministro Aroldo Cedraz, acolheu a proposta em seu despacho trazido à peça 55. 
MÉRITO
9. Delimitação
9.1. Quanto ao mérito do recurso, no essencial é de perquirir:
a) se cabe promover na fase recursal a pleiteada produção de prova do bom e regular o emprego dos recursos pecuniários em foco ante o objeto apresentado pelo ora recorrente como substitutivo do previsto no termo de convênio (nesta instrução, item 10) ;
b) se a pretensa conduta de boafé do ora recorrente se presta de motivo para reforma da decisão impugnada em seu favor (ibid., item 11) ;
c) se a alegada incapacidade de pagamento da dívida decorrente do proferimento da decisão combatida se presta de motivo para a reforma da decisão em favor do ora recorrente (ibid., item 12) .
10.	Do pedido de substituição do objeto de convênio
	Alegação
10.1. O recorrente assevera (peça, 51, p. 5-7) que teria tomado a iniciativa pessoal de desenvolver projeto "adequado ao objetivo" do convênio denominado "Teleférico Arraes" e que caberia a sua aceitação como objeto substitutivo do ajuste, quando mesmo intempestivamente apresentado, mediante sobrestamento deste processo e feitura de determinação do Tribunal ao CNPq que dê cabo de sua "completa avaliação".
	Análise
10.2. Não é de acolher o argumento.
10.3. Pleiteia-se a determinação de produção de prova da alegação recursal no sentido da substitutividade do projeto apresentado, denominado "Projeto Arraes".  
10.4. Não é obrigatória a determinação de produção de provas por quem pessoalize o EstadoJuiz em devido processo legal. Entende-se que cumpre acolher tal pedido somente na hipótese de controversibilidade de questão de fato posta. 
10.5. João Batista Lopes (in Direito à prova, discricionariedade judicial e fundamentação da sentença. In: Grandes temas do Novo CPC, v. 5 Direito probatório. Fredie Didier Jr (coord geral) . Salvador: Juspodivm, 2015, p. 55) ensina, ao enfrentar questão processual civil informadora em caráter subsidiário do processo de controle administrativo, que 
[a] tutela jurisdicional repousa no elemento necessidade (ou utilidade) , e não na conveniência ou oportunidade. Também a produção de prova é condicionada à necessidade de esclarecimento dos fatos controversos, não se podendo cogitar, na espécie, de discricionariedade. Com efeito, a lei processual é clara no sentido de que cabe ao juiz determinar as provas necessárias, e não simplesmente as convenientes ou oportunas. (grifouse) 
10.6. No caso sob exame, temse que é incontroversa a inatacabilidade do objeto pretensamente substitutivo. Porque se perfilha a infratranscrita análise detida desta mesma alegação aduzida na fase de instrução do processo sumariada nos itens 57 a 70 da instrução juntada à peça 28, esta reproduzida no item 2 do relatório (peça 34, p. 9-10) da decisão vergastada e endossada na forma do item 11 da sua fundamentação (peça 33) :
87. Dando seguimento a sua defesa, aduz que houve a execução parcial do projeto e uma prestação de contas relativa a essa parte, mas que o CNPq teria glosado tudo, passando a exigir o valor total repassado.  
88. Tendo por base as conclusões a que chegaram os consultores ad hoc convidados pelo CNPq, após visita técnica realizada em 20/6/2008, oportunidade em que avaliaram o protótipo construído em área residencial particular em Brasília, também não há como acolher esse argumento do responsável (peça 1, p. 98-102) .  
89. Os especialistas concluíram que houve a descaracterização do objetivo do projeto original, não tendo sido possível proceder uma avaliação e/ou constatar os resultados e as contribuições de cunho tecnológico, sua aplicação social e seu potencial econômico que seriam obtidos pela construção do protótipo piloto, que, em tese, seriam capazes de propiciar o incremento da sustentabilidade para o caso da cana-de-açúcar produzida pela comunidade da Usina Catende Harmonia e/ou para a cadeia produtiva da cana-de-açúcar de um modo geral, em razão da total ausência de demonstrativos, documentos e memorias de cálculos.   
90. Somado a isso, há o fato de que, mesmo após três anos e seis meses do início da pesquisa, o protótipo não estar totalmente concluído/completo, não ter sido demonstrado o seu funcionamento e ter sido construído em local diferente do acordado, sem a aprovação do CNPq (peça 1, p. 98-100 e p. 236) .  
91. Ademais, o plano de trabalho previa um gasto de R$ 239.660,00 com despesas de capital, devendo os bens adquiridos com a aplicação desses recursos serem integrados ao patrimônio do CNPq. No entanto, segundo informações constantes do Parecer Técnico elaborado pelo CNPq, o protótipo foi desmontado, não tendo o beneficiário consultado ou informado o CNPq acerca dos procedimentos subsequentes para preservação do patrimônio que deveria ser transferido ao CNPq (peça 1, p. 234) .  
92. A obrigação de incorporação dos bens ao patrimônio do CNPq está prevista no item 4.1 do documento 'Condições Gerais' (peça 1, p. 37-51) , parte integrante do Termo de Concessão e Aceitação assinado pelo responsável (peça 1, p. 33, item 8.1.1) . Registre-se, ainda, que o Termo de Concessão e Aceitação, no que se refere a destinação e manutenção dos bens patrimoniais adquiridos com recursos do CNPq, vedada a sua transferência para outro local ou estabelecimento sem prévia e expressa autorização do órgão, além de os depositários (instituição executora e o beneficiário) serem responsáveis pela correta manutenção e conservação dos mesmos (peça 1, p. 43)      
93. Ante o exposto, e com base nos documentos constantes dos autos, em especial os pareceres produzidos pelo CNPq, conclui-se que o projeto piloto que foi construído: (1) não se mostrou funcional e estava inacabado, quando da visita in loco dos consultores; (2) não trouxe quaisquer benefícios ao público alvo do projeto (comunidade da Usina Catende Harmonia na Zona da Mata de Pernambuco) ; e (3) não atingiu os objetivos e finalidades do Termo, quais sejam, implantar um sistema inovador de transporte de cana-de-açúcar, por via de teleférico removível, visando otimizar o aporte tecnológico do sistema de cana colhida para descarga nas caçambas dos caminhões, estimulando o aumento da produção e proporcionando a melhora da qualidade do produto, incremento no número de empregos e qualidade de vida dos trabalhadores e desenvolver a cultura canavieira sustentável na região.   
94. Além disso, houve alteração do local de execução, sem a aprovação do CNPq, e ausência de informação, no processo, acerca da destinação dos bens de capital adquiridos com recursos do Termo.  
10.7. Por suficientemente minuciosa, não se reputam necessários comentários adicionais.
10.8. Acresçase a isso que, como anotado no item 85 da mesma instrução, 
 (...) constava expressamente entre as cláusulas do termo ao qual anuiu, na qualidade de beneficiário direto, a obrigação de não introduzir alterações ou quaisquer modificações nas especificações incialmente propostas no projeto e aprovadas pelo CNPq, salvo mediante autorização expressa do órgão. Ademais, havia a obrigação de ter que comunicar ao CNPq qualquer descontinuidade do plano de trabalho e do projeto de pesquisa, acompanhada da devida justificativa, do relatório técnico e da prestação de contas (peça 1, p. 37 e 47) .   
86. Verifica-se, portanto, que o beneficiário foi omisso, pois deveria ter comunicado ao CNPq as intercorrências identificadas na fase de execução do projeto, que, no seu entender, contribuíram para a frustração total dos seus objetivos. Dessa forma, não há como acolher o argumento do responsável.   
10.9. O responsável se cinge a pedir nova análise do projeto alternativo referido.  A análise supratranscrita faz ver que tal medida se mostra descabida. 
10.10. Em razão do poder inquisitivo que lhe conferem o art. 71, incisos II e IV, da Constituição da República e o art. 41, inciso II, da Lei 8.443, de 16/7/1992, o Tribunal tem competência de realizar, de ofício, inspeções, auditorias e comunicações de diligência asseguradoras da eficácia da persecução de controle administrativo.  Como visto, trata-se, todavia, de uma faculdade, e não de um dever de aplicação indiscriminada a todo saneamento de processo. Importa observar as circunstâncias recomendatórias dos meios de prova a empregar conforme o caso concreto. 
10.11. E, dado o disposto no art. 70, parágrafo único, da Constituição da República e no art. 93 do DecretoLei 200, de 25/2/1967, o ônus de comprovar a boa e regular aplicação de recursos públicos compete exclusivamente a quem os utilize. 
10.12. A ampla defesa, direito fundamental, não significa um direito amplo e irrestrito à produção de qualquer prova, mesmo as impossíveis, as custosas e as protelatórias. Cabe ao julgador exercer controle sobre a pertinência, relevância e necessidade da prova. Conquanto o controle deva ser exercido com cautela, não se justifica a produção de provas manifestamente desnecessárias ou impertinentes ou com intuito protelatório.
11.	 Da pretensa boa-fé do responsável e da responsabilização de outrem
	Alegação
11.1. Segundo o recorrente (peça 51, p. 35) , teria havido vício "na concessão feita pelo CNPq" que o teria induzido a aceitar a coordenação de um projeto a ser "conduzido diretamente por seus autores e responsáveis", estes teriam sido os "beneficiários da concessão" e teriam concluído "apenas parcialmente o que havia projetado".
11.2. O impugnante admite sua responsabilidade e sustenta não se teria avaliado a responsabilidade dos "responsáveis pela aprovação do projeto de pesquisa, proposição do termo de concessão de apoio financeiro, ausência de pareceres ad hoc, dentre outros", como teria o Tribunal admitido ao endossar a contido no item 83 da instrução transcrita no relatório (peça 34) da fundamentação da decisão combatida. 
11.3. Seria induvidoso, portanto, que a execução do objeto do convênio teria sido frustrada em razão da "preliminar avaliação e aprovação do Projeto Teleférico pelo CNPq", de maneira que não teria sido acertado responsabilizar o ora recorrente "de forma exclusiva pelos fatos apontados".
11.4. Seria mister, conseguintemente, reconhecer que "atuou de boa-fé" e, diante disso, acolher o memoriado pedido de reforma da decisão em foco no sentido do julgamento da regularidade das contas e da elisão tanto da condenação a ressarcir o erário como da aplicação de multa. 
	Análise
11.5. O recorrente não tem razão.
11.6. Cumpre analisar a suposta e originalmente presumível conduta de boa-fé concomitantemente à comprovação da aplicação dos recursos em foco, cujo ônus é do responsável por sua gestão, ante o disposto no art. 70 da Constituição da República. Neste sentido a jurisprudência desta Corte e o entendimento do Supremo Tribunal Federal em decisão proferida em sede de Mandado de Segurança (MS 20.335/DF, Relator Ministro Moreira Alves) , cuja ementa da deliberação se transcreve:
MANDADO DE SEGURANÇA CONTRA O TRIBUNAL DE CONTAS DA UNIÃO. CONTAS JULGADAS IRREGULARES. APLICACÃO DA MULTA PREVISTA NO ARTIGO 53 DO DECRETO-LEI 199/67. A MULTA PREVISTA NO ARTIGO 53 DO DECRETO-LEI 199/67 NÃO TEM NATUREZA DE SANÇÃO DISCIPLINAR. IMPROCEDÊNCIA DAS ALEGAÇÕES RELATIVAS A CERCEAMENTO DE DEFESA. EM DIREITO FINANCEIRO, CABE AO ORDENADOR DE DESPESAS PROVAR QUE NÃO É RESPONSÁVEL PELAS INFRAÇÕES, QUE LHE SÃO IMPUTADAS, DAS LEIS E REGULAMENTOS NA APLICAÇÃO DO DINHEIRO PÚBLICO. COINCIDÊNCIA, AO CONTRÁRIO DO QUE FOI ALEGADO, ENTRE A ACUSAÇÃO E A CONDENAÇÃO, NO TOCANTE À IRREGULARIDADE DA LICITAÇÃO. MANDADO DE SEGURANÇA INDEFERIDO.  (grifou-se) .
11.7. A boa-fé invocada não se constitui em elemento de convencimento da regularidade da gestão dos recursos e isso se dá porque é mandatório justificar o bom e regular emprego destes "na conformidade das leis, regulamentos e normas emanadas das autoridades administrativas competentes", como prescreve o art. 93 do Decreto-Lei 200, de 25 de fevereiro de 1967, o que cumpre fazer mediante a apresentação da prestação de contas faltante. 
11.8. Cumpre perquirir sobre o conceito de boa-fé. De Plácido e Silva (in Vocabulário Jurídico, vol. I, 12ª ed., Rio de Janeiro: Forense, 1993, p. 327) , assim a define:
Sempre se teve boa fé no sentido de expressar a intenção pura, isenta de dolo ou engano, com que a pessoa realiza o negócio ou executa o ato, certa de que está agindo na conformidade do direito, conseqüentemente, protegida pelos preceitos legais. Dessa forma, quem age de boa fé, está capacitado de que o ato de que é agente, ou do qual participa, está sendo executado dentro do justo e legal.  
11.9. A boa-fé, assim, pressupõe tanto que o agente não tenha consciência da ilicitude dos atos que praticou como que essa inconsciência seja inevitável, invencível, quer dizer, não atribuível à negligência ou à desatenção do agente. 
11.10. Assim, se o agente tem consciência da ilicitude dos atos, ou se o desconhecimento era evitável, e mesmo assim ele os pratica, sua conduta é culpável, reprovável, e, por isso, não há de cogitar a boa-fé. 
11.1. No caso sob análise não se pode falar em inevitabilidade da consciência da ilicitude dos atos praticados em desfavor do bom e regular emprego dos recursos pecuniários em foco. Porque acertado é o seguinte entendimento do Tribunal, exarado no item 13 da fundamentação (peça 33) da decisão vergastada:
 (...) ele [o responsável ] participou de forma consciente e intencional da aprovação do projeto pelo CNPq, em colaboração com os gestores e terceiros envolvidos, tanto que assinou o termo de aceitação de apoio financeiro e recebeu e geriu os recursos federais repassados, contribuindo para o não alcance dos objetivos do ajuste.
11.2. Quanto à parte da alegação mediante a qual se pugna pela responsabilização de outrem pelos fatos havidos, o ora recorrente carece de tanto de legitimidade como de interesse de agir para tanto. Trata-se de ação de competência do Ministério Público especializado, por força do art. 81, inciso I, da Lei 8.443, de 1992.
12. Da alegada incapacidade econômica do responsável para quitar a dívida resultante da decisão vergastada
	Alegação
12.1. O recorrente assere (peça 51, p. 7) que, "assalariado e com ganhos limitados", não será capaz de pagar a dívida decorrente da decisão impugnada.
	Análise
12.2. O apelo não merece prosperar.
12.3. Não se estabeleceu na Constituição da República ou na Lei 8.443, de 16/7/1992, hipótese de descabimento da condenação a ressarcir o Erário em face da hipossuficiência financeira de quem o haja causado tampouco, quer na hipótese do seu art. 57 quer na do seu art. 58, relação entre o valor da sanção pecuniária a aplicar e a condição financeira do responsável a apenar.  
12.4. Vale lembrar que é direito dos recorrentes requerer o pagamento da importância devida em até trinta e seis parcelas, desde que o processo não tenha sido remetido para cobrança judicial, como estatui o art. 26 da Lei 8.443, de 16/7/1992, regulamentado pelo art. 217 da Resolução 246 deste Tribunal (Regimento Interno) , de 30/11/2011.  
CONCLUSÃO
13.	 Das análises empreendidas conclui-se que:
a)	Dadas as circunstâncias fáticas, descabe promover na fase recursal a pleiteada produção de prova do bom e regular o emprego dos recursos pecuniários em foco ante o objeto apresentado pelo ora recorrente como substitutivo do previsto no termo de convênio;
b)	a pretensa conduta de boafé do ora recorrente não se presta de motivo para reforma da decisão impugnada em seu favor;
c)	a alegada incapacidade de pagamento da dívida decorrente do proferimento da decisão combatida não se presta de motivo para a reforma da decisão em favor do ora recorrente.
PROPOSTA DE ENCAMINHAMENTO
14.	 Do exposto, propõe-se, com fundamento nos arts. 32, inciso I, e 33 da Lei 8.443, de 16/6/1992:
a) conhecer do recurso e, no mérito, negarlhe provimento; 
b) notificar da decisão sobrevinda o recorrente e os demais interessados notificados do Acórdão impugnado, sem deixar de anexar ao expediente de notificação cópia do relatório e da fundamentação da decisão."
É o Relatório.

8.1. Pedro Henrique de Paiva (CI 012.434/0-2, CRC-DF e do CPF/MF 288.093.861-91).

Procuradora-Geral Cristina Machado da Costa e Silva.

RECURSO DE RECONSIDERAÇÃO. TOMADA DE CONTAS ESPECIAL. CONHECIMENTO. RAZÕES RECURSAIS REJEITADAS. ARGUMENTOS INCAPAZES DE AFASTAR AS IRREGULARIDADES ATRIBUÍDAS AO RECORRENTE. PROVIMENTO NEGADO. MANTIDOS OS TERMOS DO ACÓRDÃO RECORRIDO. CIÊNCIA.

TOMADA DE CONTAS ESPECIAL (TCE)

Secretaria de Recursos (Serur); Secretaria de Controle Externo do Desenvolvimento Econômico (SecexDesen).

Conforme consignado no Relatório precedente, este Recurso de Reconsideração foi interposto por Floriano Pastore Júnior, ex-Presidente da Fundação de Estudos e Pesquisas em Administração  (Fepad) contra o Acórdão 3230/2017-TCU-Segunda Câmara que, em sede de Tomada de Contas Especial, julgou irregulares suas contas e o condenou ao pagamento do débito apurado nos autos e ao pagamento da multa prevista no art. 57 da Lei 8.443/1992, no valor de R$ 100.000,00 (cem mil reais) , diante da omissão no dever de prestar contas do termo de concessão e aceitação de apoio a projeto de pesquisa científico-tecnológica assinado em 2/12/2004 para a implantação de sistema inovador de transporte de cana-de-açúcar via teleférico removível.
2.	De início, cabe conhecer do recurso por estarem preenchidos os requisitos de admissibilidade previstos nos artigos 32, I, e 33 da Lei Orgânica do Tribunal de Contas da União.
3.	À Peça 51, o recorrente alegou, em síntese, que:
	a) o instrumento firmado, conforme regras editadas para tais concessões feitas pelo CNPq, elegeu o recorrente como pessoa física beneficiária e indicou, como executora, a Fundação de Estudos e Pesquisas em Administração (FEPAD) , da qual era ele o então presidente;
	b) havia vício na concessão feita pelo CNPq, com o induzimento do recorrente e da FEPAD à aceitação relacionada à coordenação de um projeto que já se acertara que seria conduzido diretamente por seus autores e responsáveis, os quais foram beneficiários da concessão feita e vieram a concluir apenas parcialmente o que havia projetado;
	c) não tem a intenção de refutar pura e simplesmente as considerações insertas a respeito da matéria no Acórdão e nem a de impugnar os fundamentos elencados para o efeito de isentar o recorrente de qualquer responsabilidade à vista do que se aponta, porquanto tem pleno conhecimento de que, mesmo em face dos graves e insanáveis vícios verificados na concessão, deve responder pelos atos e danos que lhe competem, embora entenda que não se avaliou a extensão de tais ônus aos responsáveis pela aprovação do projeto de pesquisa, proposição do Termo de Concessão de Apoio Financeiro, ausência de pareceres ad hoc, entre outras questões que se mostram visíveis em tudo o quanto se veio a relatar detalhadamente ao longo da instrução do presente feito;
	d) os recursos foram alocados para apoio direto ao projeto já determinado e que, segundo se apontou à época, seria executado pelos seus autores, integrantes de empresa que, como se veio a saber depois, não havia obtido a aprovação no âmbito do então Ministério da Ciência e Tecnologia;
	e) o recorrente não pode e não deve ser responsabilizado de forma exclusiva pelos fatos apontados, porquanto se restou frustrada a execução do objeto, esta foi resultado direto da avaliação preliminar e aprovação do Projeto Teleférico pelo CNPq;
	f) agiu de boa-fé.
4.	Ao final, o recorrente pleiteia o sobrestamento destes autos para que lhe seja oportunizada a substituição do objeto do termo de concessão e aceitação de apoio a projeto de pesquisa científico-tecnológica, com a apresentação de projeto substitutivo ao anteriormente ajustado, a ser submetido à avaliação do CNPq, uma vez que é hipossuficiente financeiramente em relação ao valor de sua condenação.
5.	A Serur analisou os argumentos apresentados e rechaçou-os, em razão dos seguintes fundamentos:
	a) reportando-se ao constante no item 85 da instrução transcrita no Relatório condutor da deliberação recorrida (Peça 34) , reafirma que constava expressamente entre as cláusulas do termo ao qual o recorrente anuiu, na qualidade de beneficiário direto, a obrigação de não introduzir alterações ou quaisquer modificações nas especificações incialmente propostas no projeto e aprovadas pelo CNPq, salvo mediante autorização expressa do órgão. Ademais, havia a obrigação de ter que comunicar ao CNPq qualquer descontinuidade do plano de trabalho e do projeto de pesquisa, acompanhada da devida justificativa, do relatório técnico e da prestação de contas (Peça 1, p. 37 e 47) ;
	b) o beneficiário teria sido omisso, pois deveria ter comunicado ao CNPq as intercorrências identificadas na fase de execução do projeto, que, no seu entender, contribuíram para a frustração total dos seus objetivos. Dessa forma, não há como acolher o argumento do responsável;
	c) o responsável se cinge a pedir nova análise do projeto alternativo referido. A análise supratranscrita faz ver que tal medida se mostra descabida;
	d) quanto à alegação de que agiu de boa-fé e que não se teria avaliado a responsabilidade dos "responsáveis pela aprovação do projeto de pesquisa, proposição do termo de concessão de apoio financeiro, ausência de pareceres ad hoc, dentre outros", entende não caber razão ao recorrente, pois a comprovação da aplicação dos recursos em foco é ônus do responsável por sua gestão e, no caso, não se pode falar em inevitabilidade da consciência da ilicitude dos atos praticados em desfavor do bom e regular emprego dos recursos pecuniários em foco;
	e) quanto à parte da alegação mediante a qual se pugna pela responsabilização de outrem pelos fatos havidos, o ora recorrente carece de tanto de legitimidade como de interesse de agir para tanto. Trata-se de ação de competência do Ministério Público especializado, por força do art. 81, inciso I, da Lei 8.443, de 1992;
	f) no que tange à hipossuficiência financeiramente em relação ao valor de sua condenação, defende que o apelo não merece prosperar, pois não se estabeleceu na Constituição da República ou na Lei 8.443/1992 hipótese de descabimento da condenação a ressarcir o Erário em face da hipossuficiência financeira de quem o haja causado tampouco, quer na hipótese do seu art. 57 quer na do seu art. 58, relação entre o valor da sanção pecuniária a aplicar e a condição financeira do responsável a apenar e que é direito dos recorrentes requerer o pagamento da importância devida em até trinta e seis parcelas, desde que o processo não tenha sido remetido para cobrança judicial, como estatui o art. 26 da mesma lei, regulamentado pelo art. 217 Regimento Interno-TCU. 
6.	Quanto ao mérito, acolho integralmente a proposição da unidade técnica, que teve a anuência do Ministério Público junto a este Tribunal e incorporo os argumentos apresentados nos respectivos pareceres de Peças 52 a 65 às minhas razões de decidir, sem prejuízo das considerações a seguir aduzidas. 
7.	A pretensão do recorrente de transferir sua responsabilidade a terceiros não é cabível, uma vez que, segundo constou do Voto condutor de sua condenação, "o Sr. Floriano Pastore Júnior assinou o termo de concessão de apoio financeiro com o CNPq na qualidade de beneficiário direto..." e, naquilo que lhe cabia por obrigação contratual não observou, a exemplo da alteração do local de execução, sem a aprovação do CNPq, além da ausência de informação acerca da destinação dos bens de capital adquiridos com recursos do termo de concessão e aceitação de apoio a projeto de pesquisa científico-tecnológica.
8.	Além disso, o recorrente apenas faz alegações, desprovidas de elementos de prova do ocorrido, de modo que não há como atribuir respaldo às suas defesas. Mesmo que houvesse indícios ou elementos de convencimento consistentes a atribuir respaldo às suas alegações, não caberia chamar outros responsáveis aos autos, pela primeira vez, devido ao interregno superior a dez anos do fato gerador, e ao consequente prejuízo à ampla defesa e contraditório.
9.	Mesmo o chamamento de outros responsáveis, em razão do compromisso assumido pelo recorrente no ajuste analisado, não afastaria a sua responsabilidade, não sendo, portanto, medida útil à sua situação processual.
10.	No que diz respeito às irregularidades apuradas nos autos, o recorrente não traz qualquer prova de que não ocorreram, permanecendo inalteradas as conclusões consignadas pelo relator a quo, nos seguintes termos:
"[...] o Sr. Floriano Pastore Júnior não apresentou tempestivamente a prestação de contas nem justificou a sua omissão inicial, além de não ter conseguido comprovar a boa e regular aplicação dos recursos recebidos, já que a vistoria realizada pelo CNPq constatou a completa frustração dos objetivos pactuados, a alteração do objeto sem o consentimento da concedente, a inoperância do protótipo apresentado, que, aliás, estava inacabado (mesmo passados três anos e meio do início do projeto) e estava instalado em local diverso do previsto, culminando com a não aprovação da prestação de contas tardiamente apresentada (e do relatório técnico final) ."
11.	No que diz respeito à alegada boa-fé, importa esclarecer que as falhas observadas conduziram ao fracasso do objetivo do termo de concessão e aceitação de apoio a projeto de pesquisa científico-tecnológica, resultando na perda dos recursos federais repassados, os quais devem ser repostos pelo responsável, independentemente de má-fé ou de boa-fé. A culpa é suficiente para se buscar a reparação do dano causado ao Erário, pois o gestor público, ao agir com negligência, imprudência ou imperícia, deve arcar com as consequências de sua conduta, entre elas, o ressarcimento do dano e o julgamento pela irregularidade de suas contas, nos termos previsto na Lei 8.443/92.
12.	Por último, não cabe, nesta fase recursal, pretender a apresentação de projeto substitutivo ou solicitação de produção de novas provas com sobrestamento destes autos (Peça 72) .
13.	A pretensão mencionada não gera relação de prejudicialidade a ensejar o sobrestamento dos autos nesta Corte, até porque a realização de qualquer procedimento que possa vir a ser executado pelo recorrente não terá o condão para afastar as irregularidades apontadas.
14.	Além do mais, esta Corte de Contas não pode se substituir ao CNPq e autorizar a realização da conclusão e/ou substituição do objeto conveniado, em período que extrapola, em muito, o prazo de vigência do instrumento que é objeto de Tomada de Contas Especial já julgada por este Tribunal, cuja deliberação foi objeto de Recurso de Reconsideração ora apreciado. 
15.	Há que ser lembrado que é cláusula obrigatória nas avenças firmadas com órgãos federais a fixação do prazo previsto para a execução do objeto expresso no Plano de Trabalho ou de Atendimento, acrescido de prazo para a apresentação da prestação de contas final. É igualmente obrigatória cláusula que permita ao concedente prorrogar "de ofício" a vigência do convênio, quando houver atraso na liberação dos recursos, limitada a prorrogação ao exato período de atraso mencionado (incisos III - alterado pela IN 04/2007- e IV da IN-STN 1/1997) .
16.	É vedação prevista no inciso V, do art. 8º da IN STN 01/1997, vigente à época da assinatura do convênio em análise, a realização de despesas em datas posteriores ou anteriores à vigência do convênio. 
17.	Importante assinalar, ainda, que, nos termos do art. 7º, inciso V, da IN-STN 1/1997, é prerrogativa da União, exercida pelo órgão ou pela entidade responsável pelo programa, conservar a autoridade normativa e exercer controle e fiscalização sobre a execução do objeto conveniado, bem como assumir ou transferir a responsabilidade por este, no caso de paralisação ou de fato relevante que venha a acorrer, de modo a evitar a descontinuidade do serviço.
18.	Igualmente relevante esclarecer que, nos termos do art.15 da mencionada IN-STN, o convênio, ou plano de trabalho, este quando se tratar de destinação por Portaria Ministerial, somente poderá ser alterado mediante proposta do convenente, devidamente justificada, a ser apresentada em prazo mínimo, antes do término de sua vigência, que vier a ser fixado pelo Ordenador de despesa do concedente, levando-se em conta o tempo necessário para análise e decisão (artigo alterado pela IN 02/2002) .
19.	As disposições contidas nas normas referenciadas estavam expressamente contidas no Termo de Concessão e Condições Gerais, norteados pela RN 24/2003, que estabeleceu:
"Item 1.3 - Compromete-se, ainda, o BENEFICIÁRIO a - letra "e": não introduzir alterações ou quaisquer modificações, nas especificações inicialmente propostas no projeto e aprovados pelo CNPq, salvo mediante autorização expressa do CNPq.
 (...) 
Item 10 - LEGISLAÇÃO APLICÁVEL - TERMO DE CONCESSÃO: sujeitam-se o BENEFICIÁRIO e a INSTITUIÇÃO DE EXECUÇÃO DO PROJETO às normas do CNPq, às condições contidas na Instrução Normativa nº 01, de 15 de janeiro de· 1997, da Secretaria do Tesouro Nacional, na Lei nº 8.666/93, no Decreto nº 93.872186 e, no que couber, na Lei nº 8.112/90, de ·11/12/1990, bem como nas demais normas pertinentes" (Peça 1, p. 79) .
20.	Da mesma forma, entendo não ser possível acolher a alegação de hipossuficiência financeira em face do valor da condenação para afastar o débito do recorrente. Conforme bem relatou a Serur, tal hipótese não consta dos normativos vigentes sobre a matéria. Além disso, a discussão da espécie deve ser efetuada na fase de execução do Acórdão condenatório, sendo possível ainda o parcelamento das dívidas, no âmbito do TCU, em razão de situação econômica desfavorável do devedor.
21.	Por fim, quanto à informação constante dos novos elementos de defesa juntados à Peça 72, de que o Sr. Floriano Pastore Júnior vai se dirigir ao CNPq, solicitando que o Projeto do Teleférico Arraes, de sua autoria, seja analisado por aquela instituição, cabe esclarecer que, caso obtenha autorização do Conselho para execução do objeto, pode o responsável apresentar esses elementos em sede de Recurso de Revisão, com fundamento no art. 35, e seus incisos, da Lei 8.443/92, ante alegada superveniência de documentos novos com eficácia sobre a prova produzida.
	Isso posto, VOTO pela adoção da deliberação que submeto ao escrutínio deste Colegiado.
TCU, Sala das Sessões Ministro Luciano Brandão Alves de Souza, em 28 de maio de 2019.
AROLDO CEDRAZ 
Relator